【裁判字號】    94,交聲,115
【裁判日期】    950323
【裁判案由】    聲明異議
【裁判全文】
臺灣屏東地方法院交通事件裁定         94年度交聲字第115號
原處分機關  交通部公路總局高雄區監理所屏東監理站
異  議  人  甲○○
上列異議人因違反道路交通管理處罰條例案件，對於屏東監理站
94年8 月23日所為之處分（原處分：屏監違字第裁82-V00000000
號），聲明異議，本院裁定如下：
    主  文
原處分撤銷。
甲○○不罰。
    理  由
一、異議意旨略以：異議人甲○○於民國94年6 月3 日8 時許駕
    駛車牌號碼為XP-738號之曳引車，與黃雅婷發生車禍，惟案
    發當時大雨滂沱，而聲請人所駕駛之車輛係曳引車，車頭與
    車身分離，而黃女當時是倒地於異議人所駕駛上開營業用貨
    櫃曳引車所拖曳之營業半拖車車底，雖遭異議人碾過，然異
    議人並不知有肇事之事實，故未停車而繼續前進，並無逃逸
    的故意，然原處分機關竟依異議人肇事致人受傷逃逸，而裁
    處吊銷異議人駕駛執照，終身禁考，異議人不服，提出異議
    等語。
二、按汽車駕駛人，駕駛汽車肇事致人受傷或死亡，應即採取救
    護或其他必要措施，並向警察機關報告，不得駛離；違者吊
    扣其駕照3 個月至6 個月；逃逸者吊銷駕駛執照。又按汽車
    駕駛人，曾依第62條第1 項之規定吊銷駕駛執照者，終身不
    得考領駕駛執照，民國94年12月28日修正前道路交通管理處
    罰條例道路交通管理處罰條例第62條、第67條分別定有明文
    。
三、次按執行交通勤務警察依法律規定製單舉發違反道路交通管
    理處罰條例所列之違規事實，並由公路主管機關加以處罰，
    係行政機關執行公權力措施而對外直接發生法律效果之單方
    行政行為，本質上為行政處分，受處分人不服公路主管機關
    所為之處罰，依道路交通管理處罰條例第87條之規定向管轄
    地方法院聲明異議，自屬行政救濟程序。至行政救濟程序舉
    證責任之分配，今日學說及實務已不採行政處分公定力理論
    ，而承認行政訴訟上當事人之法的對等性觀念，認為行政救
    濟程序之舉證責任分配，應採民事訴訟上舉證責任分配原則
    ，87年10月28日修正公布之行政訴訟法第136 條同揭此旨而
    明文規定準用民事訴訟法第277 條舉證責任分配之原則。換
    言之，公路主管機關對於人民有所處罰，必須舉證證明其違
    法事實，倘不能證明違法事實之存在，其處罰即不能認為合
    法。又道路交通案件處理辦法第4 條雖規定聲明異議案件之
    處理「準用」刑事訴訟法有關規定，而犯罪事實應依證據認
    定之，無證據不得認定犯罪事實，刑事訴訟法第154 條第2
    項定有明文，且事實之認定，應憑證據，如未能發現相當證
    據，或證據不足以證明，自不能以推測或擬制之方法，以為
    裁判基礎。是則公路主管機關就異議人有違規之事實所負舉
    證之責任更高而需達到一般人均能確信，無合理懷疑之程度
    ，使得為認定人民有應受罰之事實。況行政罰法已於94年2
    月5 日公布，於95年2 月5 日施行，該法第7 條第1 項即明
    定：「違反行政法上義務之行為非出於故意或過失者，不予
    處罰。」，而不再採大法官會議解釋字第275 號「人民違反
    法律上之義務而應受行政罰之行為，法律無特別規定時，雖
    不以出於故意為必要，仍須以過失為其責任條件。但應受行
    政罰之行為，僅須違反禁止規定或作為義務，而不以發生損
    害或危險為其要件者，推定為有過失，於行為人不能舉證證
    明自己無過失時，即應受處罰。」之推定過失主義，故行政
    機關必須證明行為人有故意或過失，方得論處行為人，因此
    ，欲處罰人民必須由行政機關負舉證證明之責。
三、經查，異議人甲○○於民國94年6 月3 日8 時許駕駛車牌號
    碼為XP-738號之曳引車拖曳車牌號碼為QV-49 號之營業半拖
    車載運貨櫃，沿屏東縣內埔鄉○○村○○路由西往東方向行
    駛，於行經南寧路與東寧路口前時，適有案外人黃森富駕駛
    車牌號碼為WH-7219 號之自用小客車亦與異議人同向行駛在
    前，於接近上開路口前約50公尺時，即先行駛出路面邊線而
    行駛在路面邊線與路邊間，嗣黃森富於行經前開路口減速欲
    右轉彎時，致騎乘車號XQ5-791 號之重型機車，行駛在黃森
    富後方之黃雅婷自後撞及黃森富所駕駛之前開自用小客車右
    後側保險桿處，黃女因而人車倒地，跌落在車頭部分甫經過
    黃女倒地處之異議人所駕駛上開營業用貨櫃曳引車所拖曳之
    營業半拖車車底，而遭前開營業半拖車之後右車輪碾過，被
    害人因而受有骨盆骨折併後腹腔血種及休克、會陰部撕裂傷
    及雙腳骨折之傷害，及異議人於黃女受傷後未下車察看，即
    駛離現場等情，業據本院依職權調閱臺灣屏東地方法院檢察
    署94年度偵字第3224號異議人涉犯公共危險案件偵查卷宗，
    核閱無訛。惟依上開偵查卷附異議人所駕駛之上開營業用貨
    櫃曳引車及營業半拖車行車執照、拖車使用證可知，前開車
    輛本身已屬體積龐大且重量亦鉅之車輛，加以發生事故當時
    ，該拖車上尚載運有一只貨櫃，且因該拖車之右後輪所碾壓
    而過之物體，並非如機車等堅硬不易變形之物，而是黃雅婷
    身體之下半身，又發生事故當時適逢大雨乙情，並經黃雅婷
    及異議人於偵查中陳明在卷，並有偵查卷存之道路交通事故
    調查報告表(一)可佐，是依前開客觀之情事，在駕駛座之異議
    人是否得以感知其有駕車肇事之事實，已有可疑。再者，
    本件經上開偵查案件之檢察官勘驗監視錄影帶之內容，顯示
    異議人被告於碾壓過告訴人時仍照原車速繼續向前行駛，未
    為任何停頓遲疑之情形，亦有卷存該署檢察官94年度偵字第
    32 24 號不起訴處分書1 紙可資證明，是異議人辯稱伊並不
    知道有壓到被害人等語，應可採信。此外，本件並無其他積
    極而明確之證據，足資認定異議人對其駕車肇事致被害人黃
    雅婷受傷乙事有所知悉，從而，原處分機關未予詳查遽以受
    異議人駕車肇事致人受傷逃逸，而予裁罰吊銷駕駛執照，終
    生禁考，自有未洽，本件異議為有理由，應由本院將原處分
    撤銷，改諭知受處分人不罰，以資適法。
四、據上論斷，應依道路交通案件處理辦法第20條前段，裁定如
中    華    民    國    95    年    3     月    23    日
                    交通法庭    法  官  曾吉雄
以上正本證明與原本無異。
如不服本裁定應於收受送達後五日內向本院提出抗告書狀敘述抗
告之理由抗告於台灣高等法院高雄分院。
                                書記官  潘美碧
中    華    民    國    95    年    3     月    23    日


司法院資訊處製作；財團法人民間司法改革基金會備份。
